臺灣雲林地方法院刑事判決　　　　　　　 93年度訴字第143號
公　訴　人　臺灣雲林地方法院檢察署檢察官
被　　　告　甲○○
指定辯護人　本院公設辯護人　丁○○
上列被告因偽造有價證券案件，經檢察官提起公訴（92年度偵字
第2619號），本院判決如下：
    主  文
甲○○意圖供行使之用，而偽造有價證券，處有期徒刑壹年拾月
。
未扣案偽造「丙○○」之印章壹枚，扣案偽造之發票人丙○○、
發票日中華民國玖拾壹年拾壹月貳日、到期日玖拾壹年拾貳月伍
日、票號貳壹柒捌號、面額新台幣拾萬元之本票壹紙暨本票
簿（編號貳壹柒柒陸至貳壹柒肆零零號）壹本均沒收。
   事  實
一、甲○○於民國90年底，為丙○○承作住宅之鐵皮屋搭建工程
    ，總價新台幣（下同）72萬元，由於加建室內水電工程，先
    後向丙○○收取122 萬元之工程款，然雙方對於尾款金額認
    知不同，甲○○認為丙○○尚有尾款80餘萬元未付，而丙○○認為已超收款項，不願再支付尾款，甲○○不甘損失，竟
    基於偽造有價證券而行使之犯意，先於不詳時間至不詳地點
    ，委請不知名，且不知情已成年之某印章店人員，偽刻丙○○之印章1 枚，隨即於91年11月間某日在其雲林縣斗六市○○路31號居住處兼工作場，偽造發票人「丙○○」之署押、
    蓋用偽造之「丙○○」印章、記載金額，並填載丙○○之身
    分證號碼Ｚ000000000號及地址等項，據以偽造發票人丙○○
    、發票日91年11月2 日、到期日91年12月5 日、票號217383
    號、面額10萬元之本票1 紙。偽造完成後數日，再持往陳清
    添位於雲林縣斗南鎮○○路「友人鐵工廠」內交付予陳清添
    之配偶，用以支付積欠陳清添之浪板材料費，而行使之，足
    以生損害於丙○○、陳清添。嗣陳清添持上開本票向丙○○
    請求付款，而未獲清償，之後即以該本票向本院聲請本票裁
    定強制執行，丙○○始悉上情。嗣經檢察官於庭訊時經甲○○之同意，指揮雲林縣警察局斗六分局警員於92年7 月7 日
    前往甲○○上開居住處兼工作地點搜索，扣得上開票號
    217383號本票出處之本票簿1 本。
二、案經丙○○訴由雲林縣警察局報告臺灣雲林地方法院檢察署
    檢察官偵查起訴。
    理  由
一、認定犯罪事實所憑之證據及理由：
    (一)被告於本院審理時自白在系爭本票上填載發票人丙○○之
      簽名、書寫身分證統一編號及蓋用丙○○之印章於系爭本
      票上，以及沒有經過丙○○之同意簽發系爭本票。（見審
      理卷第15頁正反面；第17頁不爭執事項；第39頁背面）
    (二)告訴人丙○○警詢、偵訊時及本院審理時之指訴，可證告
      訴人丙○○對於被告簽發系爭本票並不知情，也未同意被
      告簽發，另系爭本票上所蓋之印文非丙○○之印章，顯係
      被告盜刻。
      92年3 月18日警詢筆錄：
        1.「是甲○○偷開我的本票，開票日期是91年11月2日
          ，到期日是91年12月5 日，開給陳清添，金額是新台
          幣壹拾陸萬整，是陳清添來問我是否有開票出去，我
          才知道此事。」
        2.「因為持票人陳清添有來找我查明此事，事後又接到
          法院裁定書，我才知道。」
      92年5月14日警詢筆錄：
        1.「我於90年許，請甲○○包我住宅（鐵皮屋），當時
          是以總價70萬元承包予甲○○，於房屋蓋到一半時，
          甲○○稱：「另加建室內水電部分，所以要再加價，
          總額122萬元」，我如數交付予甲○○後，甲○○即
          未再出面，房子也未蓋好。另於房屋承建時，我請吳
          金木代為申請使用執照，所以有交付身份證予甲○○
          。」
        2.「我因不認識字，未曾開立過本票，也無本票。」
        3.「我未持本票給乙○○，請他轉交甲○○，因乙○○
          有輕度智障，甲○○知道乙○○有輕度智障，所以他
          都把事情推到乙○○身上。另該張本票已經被雲林地
          方法院簡易庭裁定不存在確定，並非是我所持有開立
          的。」
       92年6 月18日檢察官面前筆錄：
         「沒有叫乙○○拿本票給甲○○，而且票上面沒有任
         何地方是我寫的，章也不是我的。」
       94年3 月9 日審判筆錄：
         1.「我有四角型的（印章），圓形的也有，但是四角
           型的和被告偽造本票的印章不一樣。」
         2.「我曾經跟被告說，我兒子腦筋不太靈光。」
         3.「被告未打電話給我，說要用我的名義簽發本票。
           」
    (三)證人陳清添92年5 月23日警詢筆錄及92年6 月18日檢察官
      面前筆錄，證明被告甲○○持系爭偽造本票交付予陳清添
      ，用以支付積欠陳清添浪板材料費，有行使偽造有價證券
      罪之行為。
    (四)系爭票號217383號本票1紙及外放之本票簿（編號217376
      至217400號）1本扣案，可證被告偽造系爭本票，且系爭
      本票係從扣案之本票簿撕下。
    (五)申請建造執照申請書影印本，可證被告有承攬搭建告訴人
      之鐵皮屋，工程造價72萬元，因申請書內有告訴人之身分
      證統一編號之記載，被告因而知悉告訴人之身分證統一編
      號，並據此填載於系爭本票上。
    (六)告訴人的報案3聯單，可證告訴人未同意被告簽發系爭本
      票，因此去報案。
    (七)本院92年六簡字58號民事判決書，可證告訴人未簽發系爭
      本票，且未同意被告簽發系爭本票。
二、對於被告之辯解及指定辯護人之辯護，本院之判斷：
    一被告辯稱：
        系爭本票上之金額、住址不是被告所書寫，是乙○○拿
        來的時候就已經有了，印章也不是被告盜刻，也是乙○○拿來的，我沒有偽造之故意，我誤以為是乙○○經過
        他母親同意，我才會簽名，本票簿乙○○拿來叫我寫，
        我撕下1張後，我叫他拿回去，他沒有拿回去。
    二指定辯護人辯護稱：
       丙○○之兒子乙○○攜帶丙○○整本本票簿及印章，
         到被告位於斗六市○○路31號住處找被告，表示他媽
         媽丙○○願意以開立本票方式返還工程款，並表示因
         他與他媽媽丙○○都不識字，所以請被告代為書寫林
         玉雲姓名及身分證字號及蓋章，所以被告才會代林玉
         雲簽寫姓名及身分證字號及蓋章。
       告訴人丙○○在法院審理時證稱：她的印章是4 個字
         ，但委請被告代為申請建築執照上所留存之「丙○○
         」印文不合，因該申請書上之丙○○印章只有「林玉
         雲」3 個字，並非是4 個字，丙○○之供述顯不能採
         信。
       證人乙○○多次供述對於(1)究竟有無去過被告家、次
         數？(2)去被告家時有無與被告交談？(3)去被告家時究
         竟有無其他人在場？(4)是他的叔叔（張慶章）叫他去
         被告那邊工作，還是因為被告沒有幫他家做好鐵門？
         (5)何時遭被告毆打？等事項反覆不一，而其堅稱去找
         被告時沒有進去被告家一節與證人黃淵泉、蔡進平所
         述不符，明顯說謊，所以證人乙○○聲稱：他沒有攜
         帶丙○○的本票簿、印章等物到被告家，央求被告代
         他媽媽丙○○簽發本票一節，亦不能遽以採信。
       證人詹再旺審訊時證實：他曾於3 年前之年底，到被
         告斗六市溪州里應徵工作，曾遇到陌生人拿1 本本票
         及1 個印章，說他不會寫字，請被告幫忙簽名及蓋章
         ，核與被告供述相符，堪信為真實。
       被告不可能明知未獲丙○○授權或同意，而偽造林玉
         雲本票，尤其竟然還敢持向陳清添清償貨款，因為陳
         清添最後一定會持本票向丙○○本人提示，正因為林
         玉雲有積欠被告施作鐵皮屋之工程欠款，幾經地方人
         士協調，因此當乙○○拿本票來表示以開立本票方式
         返還工程款，並以他與他媽媽都不識字，所以請被告
         自己在本票上代簽姓名及蓋章時，才會誤以為乙○○
         確實已獲他媽媽之授權，而代為簽發。
       再者，被告真有偽造丙○○本票之故意，沒有必要只
         親自書寫「丙○○」、「Ｚ000000000號」及代蓋林玉
         雲印章之行為而已，再另行委請第3 人書寫「10000
         」、「十萬元整」、「斗六市○○里○○路45號」
         於該紙本票上？被告甲○○也無必要在扣案之本票簿
         表皮前後，蓋上丙○○印章多次？此舉顯屬多餘。
       本件系爭之本票上之「100000」、「十萬元整」、「
         斗六林頭里林頭路45號」等字跡，與丙○○同居人張
         慶章於94年3 月9 日審訊時當庭書寫之「壹、貳」、
         「壹拾萬元整」等字跡極為相似，是否真如被告吳金
         木所稱，是告訴人一方故意設下陷阱，陷害他一節，
         顯非無疑義。
     三對被告之辯解及指定辯護人之辯護，本院認不足採信之
       理由：
       (一)證人乙○○於偵查中檢察官訊問時及本院審理時皆否
         認，係聽從丙○○之命，將系爭本票及「丙○○」之
         印章交給被告甲○○，請被告代為書寫丙○○姓名及
         身分證字號及蓋章，讓被告簽發系爭本票。而告訴人
         丙○○也否認有此事，是被告所辯，乙○○拿本票來
         表示以開立本票方式返還工程款，並以他與他媽媽都
         不識字，所以請被告在本票上代簽丙○○姓名及蓋章
         時，才會誤以為乙○○確實已獲他媽媽之授權，而代
         為簽發云云，顯有可疑，分述如次：
         (1)系爭本票若係乙○○拿來給被告，表明係其母親交
           待伊拿來，用以支付工程欠款，然因伊母親不識字
           ，請被告代為簽寫，何以乙○○拿系爭本票前來時
           ，本票上已完成較困難、且較複雜，有關金額及住
           址之記載，卻留下較易完成之簽名、蓋章部分（簽
           名相對於本人而言較簡單，蓋章部分縱使不識字，
           也無須他人代勞）給被告來完成，而被告竟再依自
           己之意思填載丙○○之身分證統一編號於本票上，
           自屬不合理，難以採信；又被告辯稱丙○○積欠之
           工程尾款有80餘萬元，且丙○○有承諾要還款，若
           丙○○願積極償還，且對於尾款金額已與被告有共
           識，自應將所欠之尾款一併填載於系爭本票上，或
           分數張，各別填載金額，再交待乙○○一併拿來請
           被告代為簽名方合常理，何以只在系爭本票填寫面
           額10萬元1 張，也令人啟疑。復次，乙○○既僅拿
           本票簿請被告簽發1 張本票，被告完成簽發後，且
           已撕下1 張，自應將本票簿還給乙○○，讓完成使
           命之乙○○帶回交差，乙○○焉有可能不願意帶回
           ，任意棄置在被告家，而被告也未啟疑竇，將之保
           留藏放家中將近8 個月，直到檢察官指揮警方人員
           搜索查扣。是其辯稱扣案之本票簿（編號217376至
           217400號）係乙○○帶去，請被告簽發系爭本票後
           ，不願帶回而留下，殊難採信，該扣案之本票簿應
           係被告甲○○自己所有，可資認定。
         (2)乙○○因輕度之智障，有身心殘障手冊在卷可證，
           其智力及表達能力，不能與一般人相同看待，自難
           強求其對於已時隔2年餘之事項，於審理中在檢、辯
           之詰問下，均能就細節無誤陳述，或無遺漏、矛盾
           之情，惟其於偵、審中均證述未持系爭本票請被告
           簽發，對於主要事項之證述並無不一致矛盾之處，
           其於本院審理中證述先後2次到被告家，係請被告到
           其家中工作，要無不合情理之處，應屬可信。
         (3)被告於偵查時供稱：「是陳清添拿票去找丙○○，
           丙○○不理陳清添，均請張慶章與陳清添講，所以
           陳先生就問我，所以我才與議員李建志的朋友去林
           玉雲她家協調，當時去協調時，丙○○有承認欠我
           100多萬元之工程款，但關於乙○○拿票給我之事，
           張慶章和乙○○好像承認又好像不承認。」（見吳
           金木92年9 月24日檢察官面前筆錄），其於本院審
           理時也承認在偵查中曾為如此之陳述，可見被告所
           辯乙○○拿系爭本票請其代簽發之事，係發生在債
           務協調之前，嗣因陳清添持甲○○交付之系爭本票
           向丙○○請求付款遭拒，陳清添向被告甲○○反應
           後，始有被告金木所謂之帶議員李建志的朋友去林
           玉雲家協調債務，若如此，能否謂丙○○對於尚應
           給付被告尾款80餘萬元全然不爭執，其與同居人張
           慶章對於應否再清償甲○○所謂之尾款沒有共識，
           意見不一，即丙○○答應給，而張慶章不同意給，
           丙○○猶執意清償，之後被告帶議員朋友到丙○○
           家債務協調後，丙○○仍究承諾債務，非無可疑。
           本院認為，丙○○與陳慶章係同居之關係，彼此同
           財共居，丙○○獨自向被告承諾清償大筆債務，卻
           不找同居人張慶章商量取得共識，寧有此事。又倘
           該次在丙○○家中債務協調結果，丙○○再度承認
           積欠被告尾款，自無對被告提出告訴，並於審理中
           一再表示，被告已拿過頭，我不願意原諒被告之理
           。可見，被告所稱丙○○事先向其承諾願清償工程
           尾款，再以不會寫字為由，請乙○○帶系爭本票請
           被告簽寫云云，要係臨訟捏造之詞。況如前所述，
           丙○○如承認債務，請乙○○帶本票簿給被告代為
           簽名，則應將欠款80餘萬元填載於系爭本票，或分
           數張，各別填載金額，再交待乙○○拿來請被告代
           為簽名方合常理，何以只在系爭本票填寫面額10萬
           元1 張而已，難以自圓其說。又被告在偵訊時雖一
           度曾認不只簽發1 張本票（供稱：其他給客戶的可
           能未超過6 張，見甲○○92年9 月24日檢察官面前
           筆錄），惟於本院供稱，沒有講過這樣的話，或者
           是檢察官會錯意云云。據此，被告之供述反覆不一
           ，益見其上開辯解，要無足採。
       (二)證人詹再旺雖到院證稱：「大約2、3年前的11月間，
         我去被告的工作處應徵工作，有看到有1個陌生人騎機
         車前來找被告，拿1本本票及印章給被告簽，他說不會
         簽，被告翻開本票之後就蓋章及簽寫，當時在場的有
         我、被告及陌生人」云云。惟依被告甲○○所陳，李
         智仁先後去其斗六市○○路31號之工作地點5 次，第5
         次時拿系爭本票前去，當時在場的人有詹再旺、李智
         仁、我及我太太在場等語（審理卷第116 頁），彼2人
         就當時在場之人數，已有不合，證人詹再旺是否親自
         見聞此事，非無疑問。另證人詹再旺係被告自己及配
         偶以外較具公信力之第3 者，被告言之鑿鑿，證人詹
         再旺於乙○○請其簽發本票時在場，何以被告在警詢
         及偵查時對於詹再旺此一重要證人支字未提？卻於偵
         訊時找到與案情不甚相干，於案情釐清無甚幫助之蔡
         進平、黃淵泉為其作證，卻於時隔2 年餘，才於審理
         中聲請傳喚詹再旺，自屬可疑。又被告找到證人詹再
         旺之過程，據詹再旺供稱：「被告到處去問人，是否
         認識一個《住烏麻村的偏名冠志的人，之前有來向我
         應徵工作》，後來才找到我的，我沒有將我的基本資
         料留給被告，因為被告一見面就跟我說最近沒有工作
         ，但是我有跟被告說我是烏麻村的人叫冠志，如果有
         工作的話，再通知我，我有留電話給被告，我開車載
         被告來（開庭）的，在上車以後，我就有詢問被告了
         。」等語，證人當時若留下電話，並告知被告如有工
         作要通知他，此事距離告訴人於92年3 月18日至雲林
         縣斗六市公正派出所告訴被告偽造有價證券罪，尚非
         多久，應該對證人很有印象，可以撥打電話請證人幫
         忙作證，為何讓聯絡電話遺失，卻時隔2 年餘，對於
         當時前來應徵工作，只有一面之緣，交談不上2 句話
         之人，猶記憶深刻其偏名叫「冠志」，係住烏麻村人
         士，而多方詢問結果，竟可輕易找到名字如此普遍，
         且可能有為數眾多名字叫「冠志」之人之證人詹再旺
         ，並搭乘其車前來法院作證，自屬可疑，執此證人詹
         再旺證述之可信度自屬甚低，況證人詹再旺稱：對於
         該陌生人長像如何？被告如何稱呼該陌生人均不知道
         ，其在現場只待約10分鐘左右，又嚼食檳榔，此間曾
         走到外面吐檳榔渣等情。可見證人並無法確定，其所
         看到之陌生人即是乙○○，據此不足為被告有利之認
         定。
       (四)縱使，被告所辯系爭本票是乙○○攜帶前來，請其代
         為簽寫姓名及蓋章，而丙○○事先也有還款之承諾均
         屬實，惟還款之承諾與同意被告簽發其本人票據要屬
         二回事，丙○○為顧及信用，未必允許具流通性質之
         票據流入他人之手，被告自應有求證之動作。被告於
         本院自陳做生意已10幾年，案發前有用過支票2 、3
         年之經驗，學歷國小畢業，理應知悉本票之效力強大
         ，尤其系爭本票若當時只欠缺蓋章及簽名就是完整之
         票據，而簽名及蓋章並不難完成，乙○○有輕度智障
         ，被告不否認與乙○○接觸至少5 次以上，第5 次時
         乙○○持系爭本票來找伊，既有密切之接觸，不難查
         覺乙○○有智能不足之情況，而系爭本票既有如上可
         疑之處，乙○○之說法是否可信，自應求證於丙○○
         無誤後再予簽發，然被告並未向丙○○求證。參諸，
         被告供稱，乙○○拿票前來，我內心的反應為：「把
         我當瘋子，意思就是要騙我，我本來不想理他。」（
         審理卷第113 頁），復供稱：我之前向丙○○、張慶
         章拿的工程款都是現金，拿票來我不願意收（審理卷
         第116 頁）等語，既是不相信乙○○之說法，且之前
         即不願意收受告訴人方面任何票據，以資清償工程款
         ，此次卻一反常態，不為進一步求證，輕率簽發林玉
         雲之本票，並持以行使，是其所辯，誤認乙○○已獲
         授權，而代為簽發云云，要無可採。
       (五)至於證人黃淵泉於92年7月7日偵查中檢察官面前之證
         述，僅能證明其在甲○○前述貞寮路31號工作場所見
         過乙○○，證人蔡進平於92年9 月10日檢察官面前之
         證述：「有1 次我去斗六市○○路31號找甲○○時，
         有看到1 人騎機車出去，我才問被告何事，他才說有
         人來拿票給他，說那一個人叫大頭。至於票我均沒有
         看到，只是甲○○這樣向我說。」等語，也僅能證明
         其在上開地點見過乙○○，及聽甲○○片面陳述綽號
         「大頭」之人拿票給甲○○，既非其親自見聞，均不
         足為被告有利之認定。
       (六)再者，本院已詳為論述，扣案之本票簿非乙○○攜帶
         前去，留在被告家中，而係被告自己所有，而證人張
         慶章也證述系爭本票金額「壹拾萬圓整」及本票簿上
         金額之記載均非出自其手，則上開文字記載自不能光
         憑目視比對，即認定與張慶章當庭寫之筆跡神似，係
         張慶章所寫，而為有利被告之認定。至公設辯護人為
         被告辯護稱：倘被告真有偽造丙○○本票之故意，沒
         有必要只親自書寫「丙○○」、「Ｚ000000000號」及
         代蓋丙○○印章之行為而已，再另行委請第3 人書寫
         「100000 」、「十萬元整」、「斗六市○○里○○路
         45號」於該紙本票上云云。同理也不能僅憑目視比對
         ，遽認非被告之筆跡，而係第3 人所寫，公設辯護人
         上開說法，純屬臆測之詞，附此敘明。
三、論罪科刑：
    (一)核被告甲○○所為，係犯刑法第201 條第1 項之偽造有價
      證券罪。
    (二)被告偽造「丙○○」印章、印文、署押，為偽造有價證券
      之部分行為；行使偽造有價證券之低度行為應為偽造有價
      證券之高度行為所吸收，均不另論。
    (三)其利用不知情之已成年，某印章店人員，盜刻丙○○之印
      章，遂行偽造有價證券罪犯行，屬間接正犯。
    (四)被告係為保障其債權一時失慮偽造告訴人之本票，然該本
      票業據告訴人丙○○訴請確認本票債權不存在判決確定，
      即無需支付票款，可謂沒有實際金錢之損失，被告所偽簽
      之本票數量僅1 紙，金額不過10萬元而已，被告之行為對
      於告訴人丙○○或社會金融秩序之危害，尚屬輕徵，本院
      認宣告法定最低刑度，猶嫌過重，考量被告之犯罪情狀，
      尚非全無可憫之處，應依刑法第59條規定，減輕其刑。
    (五)爰審酌被告無犯罪前科，有其臺灣高等法院全國前案記錄
      表可查，素行尚佳，被告犯後猶否認犯行，飾詞為辯，犯
      後態度不佳，及被告犯罪之動機，告訴人所受之損害，以
      及被告國小畢業，育有3 名子女，從事福懋公司代工20餘
      年，現在改作搭建鐵皮屋等一切情狀，量處如主文所示之
      刑。
    (六)偽造之發票人丙○○、發票日91年11月2 日、到期日91
      年12月5 日、票號217383號、面額10萬元之本票1 紙，為
      偽造之有價證券，應依刑法第205 條之規定，不問屬於犯
      人與否，併予宣告沒收之。偽刻之「丙○○」印章1 枚，
      雖未扣案，惟無證據證明業已滅失，爰依刑法219 條之規
      定，不問屬於犯人否與宣告沒收。另於其偽造之本票上偽
      造「丙○○」之印文、署押，因已附著於本票上併予沒收
      ，故不另為沒收之諭知。扣案之本票簿，（編號217376至
      217400號）1 本及另本本票簿以及支票存根8 本等物，既
      係在被告上開住處搜索取得（1 樓櫥櫃第2 層抽屜，查獲
      1 本本票，另於3 樓前側辦公桌右側第1 抽屜內查獲本票
      1 本、左側第1 抽屜查獲已開過支票存根），均係被告小
      心收藏於抽屜，自屬被告認為重要之物品，然該本票非乙○○帶去，合理推論，自屬被告所有，該本票簿既為被告
      所有，且系爭本票從該本票簿撕下，自屬供偽造系爭本票
      所用之物，自應予一併宣告沒收。
四、適用之法律：
    (一)刑事訴訟法第299條第1項前段。
    (二)刑法第201 條第1 項、第59條、第205 條、第219 條、第
      38條第1項第2款。
    (三)罰金罰鍰提高標準條例第1條前段。
本案經檢察官張鶴齡到庭執行職務
中　　華　　民　　國　　94　　年　　9　　月　　7  　　日
                  刑事第五庭    審判長法  官  陳定國
                                      法  官  李明益
                                      法  官  王素珍
以上正本證明與原本無異。
如不服本判決，應於判決收受後10日內，向本院提出上訴狀（須
附繕本）。
                                      書記官  蘇靜怡
中　　華　　民　　國　　94　　年　　9　　月　　7  　　日
附錄本案論罪科刑法條全文：
中華民國刑法第201條
意圖供行使之用，而偽造、變造公債票、公司股票或其他有價證
券者，處三年以上十年以下有期徒刑，得併科3000元以下罰金。
行使偽造、變造之公債票、公司股票或其他有價證券，或意圖供
行使之用，而收集或交付於人者，處一年以上七年以下有期徒刑
，得併科3000元以下罰金。
